---
title: 'Statystyka: przykładowa analiza ankiety'
author:
- name: Tomasz Przechlewski
  email: t.plata-przechlewski@psw.kwidzyn.edu.pl
  affiliation: Powiślańska Szkoła Wyższa (Kwidzyn/Poland)
date: "Jan. 2021"
output:
  html_document
description: (c) Tomasz Przechlewski / CC-BY license
---

```{r setup, include=FALSE }
knitr::opts_chunk$set(echo = F)
require(ggplot2)
require(dplyr)
require(tidyr)
library("knitr")
library("readr")
library("moments")
```

## Uwagi ogólne

Badanie dotyczy strachu i samosktuteczności. Czy większa samoskuteczność skutkuje większym strachem czy odwrotnie. Czy strach zależy od płci,
stażu i wielkości firmy?

Przed wyżej wymienioną zasadniczą analizą należy scharakteryzować
respondentów względem cech demograficzno-społeczno-ekonomicznych,
w naszym przypadku: płeć, staż, wielkość firmy.

W poniższym opisie tekst w nawiasach [...] to wskazówki dotyczące
zastosowanej metody.

Formularz ankiety jest tutaj:
https://docs.google.com/forms/d/e/1FAIpQLSe978MLywUaAomO8BmD1_VsXdOzbV5cVtiIqbFQhurhtxFQKQ/viewform?usp=sf_link

Wszystkie zastosowane metody statystyczne są dostępne w arkuszu LibreOffice
w menu Dane → Statystyka.

```{r}
d0 <- read.csv("strach_i_samoskutecznosc.csv", 
               sep = ',', 
               dec = ",",
               col.names = c("time", "f1", "f2", 'f3', 'f4', 'f5', 'f6', 'f7',
            's1', 's2', "s3", "s4", 's5', 's6', 's7', 's8', 's9', 's10',
            'ex', 'covid', 'sex', 'size'),
                skip=1, header=F, na.string="NA") 

d1 <- d0 %>%
  mutate(across(c("f1", "f2", 'f3', 'f4', 'f5', 'f6', 'f7', 
                  's1', 's2', "s3", "s4", 's5', 's6', 's7', 's8', 's9', 's10', 
                  ), ~ case_when(
    . == "zdecydowanie nie" ~ 1,
    . == "nie"              ~ 2,
    . == "ani tak/ani nie"  ~ 3,
    . == "tak"              ~ 4,
    . == "zdecydowanie tak" ~ 5
  ))) %>%
  mutate (fear = f1 + f2 + f3 + f4 + f5 + f6 + f7,
          se = s1 + s2 + s3 + s4 + s5 + s6 + s7 + s8 +s9 +s10) %>%
  select (fear, se, ex, covid, sex, size)
```


## Charakterystyka badanych respondentów

## Badani wg płci

```{r}
sex.f <- d1 %>%
  select (sex) %>%
  group_by(sex)%>%
  summarize(n=n())%>%
  mutate(prop=n/sum(n) * 100 )

sex.t <- kable(sex.f, col.names = c('płeć', 'n', '%'))
sex.t
```
Zbadano `r nrow(d1)` respondentów, wśród których
było 116 kobiet oraz 24 mężczyn albo 87,4% respondentów to kobiety
a 12,6% to mężczyźni.


Wykres słupkowy:

```{r}
## chart
p.1 <- ggplot(sex.f, aes(x = reorder(sex, prop), y = prop )) +
  ggtitle("Badani respondenci wg płci") +
  xlab("") + ylab("%") +
  geom_bar(position = 'dodge', stat = 'identity', fill = "steelblue") +
  geom_text(data=sex.f, aes(label=sprintf("%.2f", prop), y= prop), hjust=1.5, color="white" ) +
  #scale_x_discrete (breaks=var.names,  labels=var.labels) +
  coord_flip()
p.1
```


## Badani wg wielkość firmy

[Jak wg płci tylko zmienną grupującą jest zatrudnienie w firmie
w której pracuje respondent]

```{r}
size.f <- d1 %>%
  select (size) %>%
  group_by(size)%>%
  summarize(n=n())%>%
  mutate(prop=n/sum(n) * 100 )

size.t <- kable(size.f, col.names = c('zatrudnienie', 'n', '%'))
size.t
```

Zatrudnionych w firmach < 10 jest na tyle mało że warto
zmienić podział na firmy do 50 zatrudnionych oraz większe:

```{r}

## recode
## podziel na dwie tylko
size.f.r <- size.f %>%
mutate(size=recode(size, 
                   '1' = '1-49',
                  'do 9 osób'="1-49",
                  '10-49'= '1-49')) %>%
  group_by(size) %>%
    summarise(n=sum(n), prop=sum(prop))

## chart
p.2 <- ggplot(size.f.r, aes(x = reorder(size, prop), y = prop )) +
  ggtitle("Badani wg wielkości firmy w której są zatrudnieni") +
  xlab("") + ylab("%") +
  geom_bar(position = 'dodge', stat = 'identity', fill = "steelblue") +
  geom_text(data=size.f.r, aes(label=sprintf("%.2f", prop), y= prop), hjust=1.5, color="white" ) +
  #scale_x_discrete (breaks=var.names,  labels=var.labels) +
  coord_flip()
p.2
```

Większość respondentów (57%) pracuje w firmach dużych (50 i więcej zatrudnionych.)


## Badani wg stażu

[analizowana zmienna mierzona jest w skali liczbowej:
rysujemy histogram oraz liczymy miary średnie, rozproszenia i asymetrii.]

```{r}
##summary(d1$ex)
ex.mean <- mean(d1$ex)
ex.median <- median(d1$ex)
ex.sd <- sd(d1$ex)
ex.iqr <- IQR(d1$ex)
ex.skew <- skewness(d1$ex)

```

Średni staż respondentów wnosił `r ex.mean` lat. Połowa respondentów
przepracowała `r ex.median` lat i mniej, a połowa
`r ex.median` lat i więcej [interpretacja mediany]. 
Dość znaczna różnica między średnią a medianą wskazuje na znaczącą
asymetrię lewostronną.

Przeciętne odchylenie od średniej wyniosło `r ex.sd` lat, wielkość
rozstępu międzykwartylowego `r  ex.iqr` lat (odchylenie ćwiartkowe
`r ex.iqr/2` lat).

Skośność `r ex.skew` (albo różnica między średnią a medianą, podzielona
przez odchylenie standardowe):
`r (ex.mean - ex.median)/ex.sd` jest ujemna ale niewielka.

Histogram (szerokość przedziału 5 lat):

```{r}
ex.p <- ggplot(d1, aes(x = ex)) + 
  geom_histogram(binwidth = 5, fill='steelblue', color='navyblue') +
 ylab("liczba respondentów") +
 xlab("lata pracy") +
 ggtitle("Badani wg stażu pracy") 
ex.p
```

## Badani według stażu pracy oraz płci

[Można przeprowadzić bardziej szczegółową analizę respondentów łącznie
w oparciu o dwie zmienne, np staż i płeć. Ponieważ staż jest mierzony
na skali liczbowej można porównać średnie wartości stażu dla kobiet oraz
mężczyzn.]

Średnie wielkości stażu według płci respondentów zestawiono
w tabeli:

```{r}
## staż jest liczbą
## W grupach staż wg płci

ex.sex.f <- d1 %>%
  select (ex, sex) %>%
  group_by(sex)%>%
  summarize(m=mean(ex), median = median(ex))

ex.sex.t <- kable(ex.sex.f, col.names = c('płeć', 'średni staż', 'mediana stażu'))

ex.sex.t
```

Średni staż kobiet jest znacząco wyższy. Mediana stażu w obu grupach
jest zbliżona i wynosi 12 lat.

## Zasadnicza część badania: strach a samoskuteczność, staż, płeć itd...


## Strach a płeć respondentów

[Czy strach zależy od płci (test chi-kwadrat niezależności)?]

Ponieważ strach jest mierzony na skali liczbowej przed zastosowaniem
testu przekodowujemy go na skalę porządkową (duży 25--35; średni 15--24; mały 14 i mniej)

Tablica wielodzielna

```{r}
fear.sex.f <- d1 %>%
  select (fear, sex) %>% 
  mutate( fear=case_when(fear >= 25 ~ "duży",  fear >= 15 ~ "średni", 
                         TRUE ~ "mały") ) %>%
  table()
##fear.sex.f

fear.sex.t <- kable(fear.sex.f)

fear.sex.t
```

Test chi-kwadrat z hipotezą zerową: strach i płeć są niezależne:

```{r, warning=F}
## test chi kwadrat
chi_test <- chisq.test(fear.sex.f)
#chi_test$statistic
chi_test$p.value
## Nie ma podstaw do odrzucenia hipotezy że nie ma związku
## między fear a sex
```

Wartość prawdopodobieństwa `r chi_test$p.value` oznacza że nie ma
podstaw do odrzucenia hipotezy o niezależności zmiennych strach i płeć
(co oznacza że nie ma związku między tymi cechami)

## Strach a samoskuteczność

[obie zmienne są liczbowe możemy zastosować model regresji liniowej]


$$\mathrm{strach} = b \cdot \mathrm{samoskuteczność}  + a$$

```{r}
lm <- lm(data=d1, fear ~ se );
lmc <- coef(lm);
lmr <- summary(lm)$r.squared
lmc
##
##lmr
##["factor(treatment)1"])
b.coeff <- lmc["se"]
a.coeff <- lmc["(Intercept)"]
##summary(lm)$coefficients
```

Po oszacowaniu parametrów metodą najmniejszych kwadratów
otrzymujemy b = `r b.coeff`; a = `r a.coeff`. Interpretacja:
jednostkowy wzrost samoskuteczności skutkuje zmniejszeniem strachu
o `r  -(b.coeff)`, ale dopasowanie modelu jest bardzo słabe. 
Współczynnik determinacji
$R^2 = $ `r lmr * 100`%.
Tak niska wartość $R^2$ oznacza że nie ma (liniowego) związku między
strachem a samoskutecznością.


Wykres rozproszenia + linia regresji:

```{r, warning=FALSE}
ggplot(d1, aes(x = fear, y = se)) +
  geom_point(color="steelblue", size=2) +
  geom_smooth(method = "lm") +
  ggtitle ("Strach vs samoskuteczność")
```

Z uwagi na bardzo słabe dopasowanie można stwierdzić że nie ma
związku między strachem a samoskutecznością

[Zamiast regresji można porównać średnie w grupach. W tym celu
ponieważ samoskuteczność jest mierzona na skali liczbowej przekodowujemy ją 
na skalę porządkową, tworząc następujące grupy: 'duża' > 40; 'średnia' 30--39; 'mała' 20--29, 'bardzo mała' 19 i mniej]



```{r}
fear.se.f <- d1 %>%
  select (fear, se) %>%
  mutate( se=case_when(se >= 40 ~ "duża",  se >= 30 ~ "średnia", 
                       se >= 20 ~ "mała", TRUE ~ "b. mała") ) %>%
  group_by(se)%>%
  summarize(fm = mean(fear)) 

fear.se.t <- kable(fear.se.f,
                   col.names = c('samoskuteczność', 'średni strach')
                   )

fear.se.t
```

Niewielkie różnice między średnimi świadczą o tym że nie ma
związku pomiędzy samoskutecznością a strachem.

Można także oceniać zależność pomiędzu strachem i samoskutecznością
obliczając współczynnik korelacji (liniowej) Pearsona

```{r}
r.f.se <- cor(d1$fear, d1$se, method = "pearson")
r.f.se
```

niewielka korelacja ujemna (i dłuższy staż tym większy strach).
Formalnie przetestować czy wartość `r r.f.se` jest **istotnie różna**
od zera (jeżeli tak to istnieje związek między strachem a samoskutecznością):

```{r}
r.f.se.test <- cor.test(d1$fear, d1$se, method = "pearson")
r.f.se.test
```

Wartość jest prawie istotna na poziomie 5% (istotna na poziomie 10%)
o czym świadczy wartość prawdopodobieństwa (`p-value` = 0,05846)

## Strach a staż

[także model regresji]

```{r}
lm <- lm(data=d1, fear ~ ex );
lmc <- coef(lm);
lmr <- summary(lm)$r.squared
lmc
##
##lmr
b.coeff <- lmc["ex"]
a.coeff <- lmc["(Intercept)"]

##summary(lm)$coefficients
```

Po oszacowaniu parametrów metodą najmniejszych kwadratów
otrzymujemy b = `r b.coeff`; a = `r a.coeff`. Interpretacja:
wzrost stażu o rok skutkuje wzrostem strachu
o `r  b.coeff` (w jednostkach skali mierzącej strach), 
ale dopasowanie modelu jest znowu bardzo słabe. 
Współczynnik determinacji
$R^2 = $ `r lmr * 100`%.
Tak niska wartość $R^2$ oznacza że nie ma (liniowego) związku między
strachem a stażem.

Wykres rozproszenia + linia regresji:

```{r}
ggplot(d1, aes(x = fear, y = ex)) +
  geom_point(color="steelblue", size=2) +
  geom_smooth(method = "lm") +
  ggtitle ("Strach vs staż")
```

Z uwagi na bardzo słabe dopasowanie można stwierdzić, że nie ma
związku między strachem a samoskutecznością


**[Koniec]**
